臺灣高等法院高雄分院民事判決
110年度上易字第222號
上  訴  人  鼓山工業股份有限公司

特別代理人  柳馥琳律師
訴訟代理人  趙家光律師
被  上訴人  陳岳坊  
            陳岳彬  
共      同
訴訟代理人  李昌明律師
上列當事人間請求返還不當得利事件，上訴人對於中華民國110
年7月2日臺灣高雄地方法院109年度訴字第50號第一審判決提起
上訴，本院於111年3月23日言詞辯論終結，判決如下：
    主      文
原判決關於命上訴人給付本息，及該部分假執行宣告暨訴訟費用
負擔（除確定部分外）之裁判均廢棄。
上開廢棄部分，被上訴人在第一審之訴及假執行之聲請均駁回。
第一（除確定部分外）、二審訴訟費用由被上訴人按陳岳坊十分
之七、陳岳彬十分之三之比例負擔之。
    事實及理由
一、被上訴人主張：上訴人自民國68年5月2 日起，無權占用被
    上訴人所有如附表編號1至4所示土地（以下合稱系爭土地）
    ，在其上興建門牌號碼為高雄市○○區○○街00號之廠房2棟（
    含高雄市○○區○○段0○段000○號，及暫編建號877號未辦保存
    登記建物，以下依序稱建號701廠房、建號877廠房，合稱系
    爭廠房）。嗣經訴外人陳佳德於109年5月15日循原法院108 
    年度司執字第103563強制執行事件（下稱系爭執行事件）拍
    賣程序，拍定取得系爭廠房，並獲核發權利移轉證書。是以
    上訴人無法律上原因，自106 年3 月1 日起至109 年5 月15
    日止（下稱系爭期間）占用系爭土地，受有相當於租金之利
    益，致被上訴人陳岳坊受有損害新臺幣（下同）767,766元
    ，被上訴人陳岳彬受有損害294,165元。爰依民法第179條規
    定提起本件訴訟。並聲明：㈠上訴人應給付被上訴人陳岳坊7
    67,766元，應給付被上訴人陳岳彬294,165元，暨其中①應給
    付陳岳坊639,679元及應給付陳岳彬245,188元部分，均自起
    訴狀繕本送達上訴人翌日起至清償日止，按年息5%計算之利
    息；②應給付陳岳坊128,087元及應給付陳岳彬48,977元部分
    ，均自109年5月16日起至清償日止，按年息5%計算之利息。
    ㈡願供擔保，請准宣告假執行（原判決駁回被上訴人其餘請
    求部分，未據被上訴人提起上訴而告確定，不再贅述）。
二、上訴人則以：103地號、104地號土地之真正所有權人為上訴
    人，上訴人自有權在其上興建系爭廠房。訴外人即上訴人之
    實際經營人陳壽山、陳福海、陳振峰（以下合稱陳壽山等3 
    人，其中陳壽山、陳振峰已殁）固於75、76年間分別將104
    、103地號土地如附表編號3、4所示應有部分移轉登記為被
    上訴人所有（下稱附表編號3、4土地），惟其間不過成立借
    名登記關係，況且陳壽山等3人未經股東會特別決議，逕予
    處分附表編號3、4土地，該處分行為亦屬無效。倘上訴人因
    陳壽山等3人所為如附表編號3、4備註欄②所示處分行為，而
    喪失土地所有權，則前開土地與系爭廠房原同屬上訴人所有
    ，嗣異為不同人所有，依民法第425 條之1 第1 項規定，系
    爭廠房就所占用之103、104地號土地，亦有法定租賃權存在
    ，要無不當得利可言。又陳岳坊於82年間取得100、102地號
    如附表編號1、2所示應有部分土地（下稱附表編號1、2土地
    ），當無不知建號877廠房越界使用100、102地號土地之理
    ，卻容忍之，依民法第796 條第1 項前段規定，陳岳坊亦不
    得請求拆除越界建築，自無權利受損等語置辯。
三、原審判決命上訴人應給付陳岳坊767,766元本息，應給付陳
    岳彬294,165元本息，並為准免假執行之宣告，而駁回上訴
    人其餘之訴及假執行之聲明。上訴人就其敗訴部分聲明不服
    ，提起上訴，於本院聲明：㈠原判決不利於上訴人部分廢棄
    。㈡上開廢棄部分，被上訴人在第一審之訴及假執行之聲請
    均駁回。被上訴人則聲明：上訴駁回。
四、本件不爭執事項：
  ㈠上訴人係由陳壽山創立（即上訴人前任董事長陳洸華之父）
    ，陳壽山之胞弟陳福海（即陳岳坊之父）、陳振峰（即陳佳
    德之父）入股合營，迨陳壽山等3人去世後，由陳洸華、陳
    岳坊、陳佳德承繼經營。
　㈡上訴人由陳洸華、陳棣君先後擔任董事長，待陳棣君辭卸董
    事長職務後，上訴人之股東、董事未推選董事長，惟仍有董
    事陳佳德、陳岳坊在任。
  ㈢被上訴人均為上訴人之股東，陳岳坊為附表一編號1至4所示
    土地所有權人；陳岳彬為附表一編號4所示土地所有權人。
　㈣系爭廠房占用基地包括100地號、102地號、103地號、104地
    號土地及同地段101地號土地，其中：
　⒈建號701廠房：
　　占用104地號土地如附圖編號A所示面積806.64平方公尺（長
    49.67公尺、寛16.24公尺，參見附圖註記）。
　⒉建號877廠房：
　  ⑴占用104地號土地如附圖編號B所示面積673.78平方公尺（
      見附圖註記，其中註記所示面積506.87平方公尺乃建
      號701廠房之2樓）。
　  ⑵占用103地號土地如附圖編號B所示53.07平方公尺（見附圖
      註記）。
　  ⑶占用102地號土地如附圖編號B所示252平方公尺（見附圖註
      記）。
　  ⑷占用100地號土地如附圖編號B所示557.93平方公尺（見附
      圖註記）。
  ㈤系爭廠房原為上訴人所有，陳佳德嗣於109 年4 月7 日經系
    爭執行事件之拍賣程序拍定取得系爭廠房所有權，於109年5
    月15日獲原法院發給權利移轉證書。
　㈥上訴人於65年3月11日向訴外人林黃美芳購入104地號土地，
    在其上興築建號701廠房，於67年5月3日興建完成，於68年5
    月22日辦畢保存登記（見原法院108年度審訴字第1337號卷
    ，下稱審訴卷第41頁建物登記謄本）。
　㈦依土地登記謄本記載，被上訴人於附表一編號1至4備註欄②所
    示日期取得表列100、102、103、104地號土地應有部分，並
    辦畢所有權移轉登記。
　㈧附表一編號4備註欄③所示104地號土地其餘共有人陳洸華、陳
    佳德、陳相賓、陳勇全（下稱陳洸華等4人）前以上訴人無
    權占用土地為由，訴請上訴人返還相當於租金之不當得利，
    經原法院102 年度訴字第248 號、102年度重訴字第379號，
    及104 年度訴字第2021號判決勝訴確定（以下合稱另案）。
　㈨上訴人自102年12月31日起至106年6月止，依另案判決結果給
    付100、101、102、104地號土地租金予陳洸華等4人（見審
    訴卷第63至82頁存證信函，惟上訴人就陳佳德有無收取租金
    仍有爭執）。
五、本件爭點為：㈠系爭廠房占用103、104地號土地，有無民法
    第425條之1規定之法定租賃權存在？㈡系爭廠房占用100、10
    2地號土地，是否適用民法第796條第1項前段有關越界建築
    之規定？若否，上訴人以系爭廠房占用100、102地號土地，
    有無法律上原因？㈢被上訴人依民法第179條規定，請求上訴
    人返還因占用系爭土地所受相當於租金之不當得利，有無理
    由？金額若干？茲將本院判斷分述如下：
　㈠系爭廠房占用103、104地號土地，有無民法第425條之1規定
    之法定租賃權存在？
　⒈按土地及其土地上之房屋同屬一人所有，而僅將土地或僅將
    房屋所有權讓與他人，或將土地及房屋同時或先後讓與相異
    之人時，土地受讓人或房屋受讓人與讓與人間或房屋受讓人
    與土地受讓人間，推定在房屋得使用期限內，有租賃關係。
    民法第425條之1第1項前段定有明文。又土地及其上之房屋
    同屬一人所有，僅將土地或房屋所有權讓與他人，或將土地
    及房屋同時或先後讓與相異之人，於土地受讓人或房屋受讓
    人與讓與人間，或房屋受讓人與土地受讓人間，得成立租賃
    關係者，須以該房屋於土地或房屋讓與時業已存在，並具相
    當之經濟價值為要件，且其範圍應以房屋占有之土地，及與
    該部分土地之使用有不可分離關係之附屬地（如庭院、走道
    等）為限，最高法院著有102年度台上字第1508號判決要旨
    足參。
　⒉經查，系爭廠房所有人及其受讓人與103、104地號土地所有
    人及其受讓人間，推定在系爭廠房得使用期限內，有租賃關
    係：
　⑴104地號土地於65年3月23日以買賣為原因登記為上訴人所有
    ，有土地登記簿為憑（見原法院102年度訴字第23號卷，下
    稱訴字23號卷第226頁），而系爭廠房中建號701廠房於67年
    5月3日建築完成，於68年5月22日辦畢保存登記，並登記為
    上訴人所有，有建築改良物登記簿為憑（見原審卷㈠第331、
    333頁）；其中建號877廠房占用104地號土地如附圖編號B所
    示警衛室（即104地號土地上如附圖編號B所示第一層5.02公
    尺×11.83公尺、第二層6.02公尺×10.04公尺之獨棟建物）及
    第2層倉庫（即附圖粗黑框內之第2層）、廁所等部分（以下
    合稱警衛室等增建部分），係上訴人於98年6月間委託建築
    師辦理增建，有增建平面圖、現況對照圖、高雄市稅捐稽徵
    處三民分處109年5月2日函為憑（見本院卷第293至295、287
    至291、219至220頁），足見上訴人為建號701廠房及警衛室
    等增建部分之所有權人，堪認前開建物與104地號土地曾同
    屬上訴人一人所有。嗣104地號土地於75年8月22日登記為被
    上訴人與陳洸華等4人分別共有（見原法院109年度審重訴字
    第109號卷，下稱審重訴109號卷第93至95頁土地登記謄本）
    ，始異為不同人所有。又系爭廠房現仍存在，且具經濟價值
    ，經本院依職權調取系爭執行事件卷證，有鑑價報告可憑（
    見系爭執行事件卷㈠第132頁），而104地號土地其餘附連系
    爭廠房之空地（即104地號土地除附圖編號A、B以外之空地
    ，面積380.45平方公尺，計算式：1354㎡-[806.64㎡+166.91㎡
    ]=380.45㎡），經上訴人鋪設水泥路面，供作系爭廠房需用
    之出入通道、庭院及腹地，並作為建號701廠房之法定空地
    ，此部分土地使用與系爭廠房基地有不可分離之附屬關係，
    有使用執照、鑑價報告檢附之現況照片足佐（見本院卷第27
    0頁，系爭執行事件卷㈠第142至144頁），是依民法第425條
    之1第1項前段規定，建號701廠房及警衛室等增建部分之所
    有權人（即上訴人）與104地號土地受讓人（即被上訴人與
    陳洸華等4人）間，應推定有租賃關係存在。
　⑵103地號土地於65年12月13日以買賣為原因，登記為上訴人所
    有，有土地登記簿為憑（見本院卷第231頁），而103地號土
    地原共有人為9人，其中柯火星、柯献章、柯建華、柯建雄
    、陳泉銘、項鐵達（下稱柯火星等6人，合計應有部分為244
    /400）於65年11月20日即出具土地使用同意書，同意上訴人
    在其上興建1層RC鐵骨造建築物，有土地登記簿、土地使用
    權同意書為憑（見本院卷第227至229頁、原審卷㈠第185頁）
    ，足見上訴人於取得103地號土地所有權之前，已先徵得103
    地號土地原共有人之同意，得使用該土地興建廠房。而上訴
    人於取得103地號土地所有權後，於68年6月委託建築師增建
    如不爭執事項㈣⒉⑵所示倉庫，有增建平面圖足佐（見本院卷
    第293頁），上訴人陳稱103地號土地上之廠房起造於90年間
    云云，核與前開增建平面圖不符，為不可採。而103地號土
    地除前開增建倉庫用地以外之空地，則經上訴人鋪設水泥地
    面，附連於增建倉庫，供出入通行及庭院使用，其間有不可
    分離之附屬關係，有建物配置示意圖、現況照片為憑（見本
    院卷第287、291頁編號5照片），堪認此部分增建與103地號
    土地曾同屬上訴人一人所有，迨76年10月28日因103地號土
    地所有權移轉予陳岳坊、陳佳德（參見附表一編號3備註欄②
    ③）始異為不同人所有，是依民法第425條之1前段規定，應
    推定建號877廠房此部分增建之所有權人（即上訴人）與103
    地號土地受讓人（即陳岳坊、陳佳德）間有租賃關係存在。
　⒊被上訴人固主張：陳壽山等3人於65年間購入103、104地號土
    地，而為前開土地之真正所有權人，不過借名登記為上訴人
    所有，嗣於74年4月28日終止其間借名登記關係，將103、10
    4地號土地按每人應有部分1/3分別移轉登記予陳壽山等3人
    之子，上訴人既非103、104地號土地真正所有權人，即無民
    法第425條之1規定之適用（見本院卷第155頁）云云，並提
    出74年4月28日簽之不動產協議書為憑（下稱系爭不動產協
    議書，見本院卷第161頁）。惟依系爭不動產協議書第3條記
    載：「不動產高雄市○○區○○街00號鼓山工業股份有限公司有
    土地及該工廠、器械等一切持分、陳壽山持分額參份之壹、
    陳福海持分額參份之壹、陳振峰持分額參份之壹」等語（見
    本院卷第162頁），參以該協議書開宗明義記載「立合約書
    人陳壽山、陳福海、陳振峰等茲因共業不動產及鼓山工業股
    份有限公司之股份等，及不動產之持分額列明如左…」，及
    該協議書第6條記載：「陳壽山誠意以新臺幣壹佰萬元正，
    給與陳振峰作為慰勞金。」等前後全文（見本院卷第161、1
    63頁），僅能推認陳壽山等3人於74年4月28日結算其間對上
    訴人之持股比例為每人1/3，並按其對公司營運之貢獻程度
    予以補償，尚無從據此溯及既往推認陳壽山等3人與上訴人
    於65年間就103、104地號土地存在借名登記關係。更何況借
    名登記關係之借名人僅對出名人取得返還借名登記物之債權
    ，在借名人取回借名登記物之前，亦難認借名人已取得借名
    登記物之物權。換言之，徒憑系爭不動產協議書尚無從推翻
    103、104地號土地及其上系爭廠房曾同屬上訴人一人所有之
    事實，被上訴人猶執前詞主張本件無民法第425條之1規定之
    適用，為不足採。
  ⒋被上訴人復主張：上訴人取得103、104地號土地及興建系爭
    廠房之時點，均在民法第425條之1增訂以前，且查無民法債
    編施行法另訂有得溯及既往適用之規定，本件自無適用民法
    第425條之1之餘地。查民法第425條之1雖於88年4月21日始
    行增訂，惟由增訂該條項之立法理由揭示「僅將土地或僅將
    房屋所有權讓與他人，或將土地及房屋同時或先後讓與相異
    之人時，實務上見解，除有特別約定外，應推斷土地受讓人
    默許房屋受讓人繼續使用土地，但應支付相當代價，故其法
    律關係之性質，當屬租賃。為杜爭議並期明確，明定當事人
    間在房屋得使用期限內，除有反證外，推定有租賃關係，其
    期限不受第449條第1項20年之限制。爰增訂第1項」等語，
    可知增訂該條項不過將實務見解明文化，亦即，基於民法第
    425條之1規定所揭示之法理、規範目的及債權物權化之趨勢
    考量，就88年4月21日以前所發生土地及房屋同時或先後讓
    與相異之人之情形，本於相同事實應為相同處理之原則，亦
    應予適用，始符公允，尚不受民法債編施行法是否訂有溯及
    既往適用規定所影響。
　⒌此外，被上訴人主張：陳洸華等4人已在另案審理中表明不同
    意上訴人使用103、104地號土地，並經另案判決上訴人無權
    占用103、104地號土地確定，本件自應受另案判斷結果之拘
    束，不得為相反之認定。但查：
　⑴原法院102年度訴字第248號請求土地使用補償金事件（下稱
    訴字248號）之當事人為陳勇全與上訴人；原法院102年度重
    訴字第379號返還不當得利事件（下稱重訴379號）之當事人
    為陳洸華與上訴人（見審訴卷第43、55頁），核與本件當事
    人並不相同，前開判決之判斷結果對本件自無既判力，亦無
    爭點效之適用。又陳佳德、陳岳坊於前開事件繫屬原法院審
    理期間，以上訴人之法定代理人身分應訴，求為依法判決，
    並否認上訴人無權占用104地號土地，不過因不諳法律而未
    舉證證明系爭廠房占用系爭土地之權源，致遭承審法官認定
    系爭廠房無權占用104地號土地等情，經本院依職權核閱訴
    字248號卷證，並有訴字248號判決、重訴379號判決在卷可
    稽（見審訴卷第55、57頁），是以上訴人在前開事件審理期
    間既未自認無權占用103、104地號土地，為維當事人之訴訟
    權益，當許上訴人在本件就前開爭點提出證據攻防，並依調
    查證據之結果為適當完全之辯論，使法院足資判斷應適用之
    法律。被上訴人主張本件不得為與訴字248號確定判決、重
    訴379號確定判決相反之判斷，為不足採。
　⑵原法院104年度訴字第2021號請求返還不當得利事件（下稱訴
    字2021號）之當事人為陳佳德、陳相賓與上訴人，核與本件
    當事人並不相同，前開判決之判斷結果對本件亦無既判力及
    爭點效，自不得拘束本件判斷。況且原法院在訴字2021號為
    上訴人選任律師擔任特別代理人應訴，依訴字2021號判決理
    由欄㈠⒈固記載：陳佳德、陳相賓主張上訴人無權占用100、
    102、104地號土地乙節，為上訴人之特別代理人不爭執（見
    審訴卷第50頁），但對照同判決不爭執事項欄第3點記載：
    兩造就上訴人占用100、102、104地號土地，占用面積各620
    平方公尺、252平方公尺、1354平方公尺，其上建有建號701
    廠房（見審訴卷第50頁）等情，可知上訴人之特別代理人不
    過係就建號701廠房占用100、102、104地號土地之事實不為
    爭執。再參諸同判決「被告抗辯」欄所載上訴人攻防內容，
    僅就陳佳德、陳相賓之債權是否因清償而消滅，及應給付之
    不當得利額數多寡而為爭執，卻未針對上訴人占用100、102
    、104地號土地之法律關係而攻防、調查（見審訴卷第50頁
    ），可見系爭廠房所有權人與103、104地號土地受讓人間是
    否存在民法第425條之1規定之法定租賃關係，在訴字2021號
    審理過程中未經當事人為舉證攻防，亦未經適當完全之辯論
    ，自不足使法院就應適用之法律作成判斷。
　⑶此外，上訴人自102年12月31日起至106年6月止，依另案判決
    給付100、101、102、104地號土地租金予陳洸華等4人之事
    實，為兩造所不爭執，並有存證信函為憑（見審訴卷第63至
    82頁），上訴人既在存證信函載明係給付地主租金，可見上
    訴人依本於租賃關係而為金錢給付，不過以另案判決主文所
    載金額認作租金額數，亦無從據此推認上訴人為無權占有人
    。
　⒍從而，上訴人於系爭期間（即自106年3月1日起至109年5月15
    日止）為系爭廠房之所有權人，與系爭廠房所占用103、104
    地號土地之所有權人（含被上訴人在內）間，有民法第425
    條之1規定之法定租賃權存在，應堪認定。　
　㈡系爭廠房占用100、102地號土地，是否適用民法第796條第1
    項前段有關越界建築之規定？若否，上訴人以系爭廠房占用
    100、102地號土地，有無法律上原因？
　⒈按土地所有人建築房屋非因故意或重大過失逾越地界者，鄰
    地所有人如知其越界而不即提出異議，不得請求移去或變更
    其房屋。民法第796條第1項前段固有明定。惟所謂土地所有
    人建築房屋逾越地界，係指土地所有人或其他有利用土地權
    利之人在其自己土地建築房屋，僅其一部分逾越疆界者而言
    ，若所建之房屋僅約一半在自己土地之上者，與越界建築之
    情形不符。最高法院著有107年度台上字第644號民事裁判意
    旨足參。經查，建號877廠房占用如附圖編號B所示100、102
    地號土地，面積各557.93平方公尺、252平方公尺部分，係
    上訴人於90年間增建作為鐵皮倉庫使用，業據上訴人陳明在
    卷，被上訴人亦未為爭執（見本院卷第301頁），對照土地
    登記謄本所載100、102地號土地面積各為620平方公尺、252
    平方公尺（見審訴卷第33、35頁），可知上訴人興建之廠房
    已占用100地號土地達九成，更占用102地號土地全部，依前
    引規定及說明，其占用情形核與逾越土地疆界有別，自無從
    適用民法第796條第1項前段規定。
　⒉次按所謂默示之意思表示，除依表意人之舉動或其他情事，
    足以間接推知其有承諾之效果意思者外，倘單純之沉默，依
    交易上之慣例或特定人間之特別情事，在一般社會之通念，
    可認為有一定之意思表示者，亦非不得謂為默示之意思表示
    ，有最高法院29年度上字第762號判決要旨足參。查：
　⑴建號877廠房最遲於91年3月已存在，並經高雄市稅捐稽徵處
    三民分處自91年3月起核定增建部分之房屋現值，課徵房屋
    稅，有高雄市稅捐稽徵處三民分處109年5月2日函為憑（見
    本院卷第219頁），而陳岳坊早於82年9月24日、81年1月3日
    即取得100、102地號土地如附表一編號1、2所示應有部分；
    陳洸華於89年9月25日取得100、102地號土地應有部分；陳
    佳德於80年8月7日、取得100、102地號土地應有部分，有土
    地登記謄本為憑（見審重訴109號卷第81、87頁），對照陳
    洸華自80年5月25日起擔任上訴人董事長，迄102年1月9日辭
    任上訴人董事長及董事職務；陳岳坊、陳佳德均自90年9月1
    3日起擔任上訴人董事職務，有公司歷來變更登記表、存證
    信函為憑（見原審卷㈠第251至293、87頁），參諸89年至107
    年間100、102地號土地共有人均為陳洸華（應有部分3分之1
    ）、陳佳德（應有部分3分之1）、陳岳坊（應有部分3分之1
    ，按：陳岳坊嗣於107年11月14日將應有部分9分之1售予訴
    外人洪平森後，其應有部分減少為9分之2）有土地登記謄本
    、地籍異動索引為憑（見審重訴109號卷第81、97、87、101
    頁），暨上訴人自94年起至109年止，為陳岳坊、陳佳德、
    陳洸華繳納系爭土地之地價稅，有地價稅課稅明細表、上訴
    人設於第一銀行三民分行支票存款帳戶交易明細表為憑（見
    原審卷㈠第411至453、385至409頁），上訴人復自102年12月
    31日起至106年6月止，給付租金予100、102地號土地共有人
    （參見不爭執事項㈨）等一切情事，堪認建號877廠房占用10
    0、102地號土地起造鐵皮倉庫期間（即90年至91年3月間）
    ，100、102地號土地之全體共有人即身兼上訴人董事之陳洸
    華、陳佳德、陳岳坊等人，依一般社會通念，斯時陳洸華、
    陳佳德、陳岳坊既均參與上訴人營運，當無不同意上訴人使
    用100、102地號土地供作系爭廠房之鐵皮倉庫營利使用之理
    ，應認上訴人與陳洸華、陳佳德、陳岳坊於91年3月間就建
    號877廠房增建完成所占用之100、102地號土地，已默示成
    立使用借貸關係。
　⑵又陳洸華、陳佳德雖分別於102年間、104年間訴請上訴人返
    還因占用100、102地號土地所受不當得利，並以各該起訴狀
    繕本送達上訴人，為終止使用借貸關係之意思表示，經原法
    院以重訴379號、訴字2021號事件受理在案，惟按使用借貸
    未定有期限而定有使用之目的者，應於其借貸目的使用完畢
    時返還之，民法第470條第1項中段定有明文。而上訴人於10
    7年12月12日始經高雄市政府以高市府經商公字第107664976
    00號函廢止公司登記，且迄未清算完結之事實，為兩造所不
    爭執，並有公司變更登記表為憑（見審訴卷第133、139頁）
    ，系爭廠房嗣因陳洸華重訴379號確定判決聲請強制執行上
    訴人財產，於109年4月7日經系爭執行事件拍賣程序，由陳
    佳德拍定取得，於109年5月15日經原法院發給權利移轉證書
    （見不爭執事項㈤），上訴人之使用借貸目的始行終了，況
    被上訴人未舉證證明有民法第472條終止事由存在，故此前
    陳洸華、陳佳德終止權之行使尚難謂為合法，自不生終止效
    力，要難認上訴人自102年起占有使用100、102地號土地欠
    缺合法權源。
　⑶此外，上訴人雖捨棄「使用借貸」之抗辯方法（見本院卷第1
    29頁），惟被告之抗辯縱非可採，亦不能認定原告之主張為
    有理由，本院仍應就被上訴人主張不當得利之有無法律上原
    因為審認，不受上訴人抗辯之拘束。至於被上訴人主張上訴
    人於103年間已呈停業狀態，並因自行停止營業6個月以上，
    經高雄市政府以104年7月15日高市府經商公字第1046509410
    0函命令解散，應認斯時上訴人占用100、102地號土地之使
    用借貸目的已經完成，而負有返還義務云云（見本院卷㈠第9
    3至94頁），本院審酌前開104年7月15日命令解散處分已經
    高雄市政府以105年10月12日高市府經商字第1050523900號
    處分撤銷之（見審訴卷第25頁），且上訴人於107年12月12
    日經廢止公司登記迄今，仍未完成清算，已如前述，而另案
    原告陳勇全、陳洸華、陳佳德、陳相賓分別於102、104年間
    以上訴人無權占用100、102地號土地為由，訴請上訴人給付
    相當於租金之不當得利，均僅敘述上訴人無權占用土地，卻
    未見隻字提及終止使用借貸關係，或有何民法第472條第1至
    4款所定得終止事由存在，亦難認上訴人與100、102地號土
    地共有人間之使用借貸關係已經陳勇全、陳洸華、陳佳德、
    陳相賓合法終止，附此敘明。
　⒊綜上，上訴人於系爭期間（即自106年3月1日起至109年5月15
    日止）占用100、102地號如附圖編號B所示土地，供作建號8
    77廠房之用地，雖不適用民法第796條第1項前段規定，惟上
    訴人依其與陳洸華、陳佳德、陳岳坊間之使用借貸關係占有
    使用100、102地號土地，亦有法律上原因，要非無權占有。
　㈢被上訴人依民法第179條規定，請求上訴人返還因占用系爭土
    地所受相當於租金之不當得利，有無理由？金額若干？
　⒈按所謂不當得利，係以當事人無法律上原因而受利益，致他
    方受損害者，為其成立要件。如當事人之受利益有其法律上
    之原因者，不生不當得利之問題。有最高法院69年度台上字
    第45號判決要旨足參。
　⒉查上訴人於系爭期間以系爭廠房占有使用103、104地號如附
    圖編號A、B所示土地，依民法第425條之1規定，應視為兩造
    間有租賃關係存在；上訴人於系爭期間以系爭廠房占有使用
    100、102地號如附圖編號B所示土地，應視為上訴人與陳岳
    坊間有使用借貸關係存在等情，業經本院審認如前，上訴人
    因占有使用前開土地所受利益，自有其法律上原因存在，不
    生不當得利問題。被上訴人猶依民法第179條規定請求上訴
    人返還因占用系爭土地所受相當於租金之不當得利，為無理
    由。
六、綜上所述，被上訴人依民法第179條規定，請求上訴人給付
　　給付陳岳坊767,766元本息，給付陳岳彬294,165元本息，為
    無理由，不應准許。原審就此部分判決被上訴人勝訴，並為
    假執行之宣告，於法即有未洽。上訴意旨指摘原判決此部分
    不當，求予廢棄改判，為有理由，爰判決如主文。　　
七、本件事證已臻明確，兩造其餘之攻擊或防禦方法及所用之證
    據，經本院斟酌後，認為均不足以影響本判決之結果，爰不
    逐一論列，附此敘明。
八、據上論結，本件上訴為有理由，依民事訴訟法第450條、第7
    8條、第85條第1項，判決如主文。
中　　華　　民　　國　　111 　年　　4　　月　　13　　日
                          民事第六庭
                              審判長法  官  魏式璧
                                    法  官  郭慧珊
                                    法  官  賴文姍
以上正本證明與原本無異。
本件不得上訴。　　　　　
中　　華　　民　　國　　111 　年　　4 　　月　　13　　日
                                    書記官  許珈綺

附表
編號      土地標示   面積 所有權人 應有部分               備    註  1 高雄市○○區○○段0○段000地號土地（下稱100地號土地，重測前：高雄市○○區○○○段00000地號）   620㎡  陳岳坊  9分之2 ①應有部分面積137.7㎡（計至小數點下1位）。 ②依土地登記謄本記載，陳岳坊係於82年6月28日因買賣取得土地，於82年9月24日辦畢登記（見原法院108年度審訴字第1337號卷，下稱審訴卷第33頁）。 ③100地號土地其餘共有人為：陳洸華應有部分3分之1、陳佳德應有部分3分之1、洪平森應有部分9分之1（見原法院109年度審重訴字第109號卷，下稱審重訴109號卷第81至83頁土地登記謄本）。　  2  高雄市○○區○○段0○段000地號土地（下稱102地號土地，重測前：高雄市○○區○○○段00000地號）   252㎡  陳岳坊  9分之2 ①應有部分面積56㎡。 ②依土地登記謄本記載，陳岳坊於80年12月3日因贈與取得土地，於81年1月3日辦畢登記（見審訴卷第35頁）。 ③102地號土地其餘共有人為：陳洸華應有部分3分之1、陳佳德應有部分3分之1、洪平森應有部分9分之1（見審重訴109號卷第87頁土地登記謄本）。　  3  高雄市○○區○○段0○段000地號土地（下稱103地號土地，重測前：高雄市○○區○○○段00000地號）   108㎡  陳岳坊  2分之1 ①應有部分面積54㎡。 ②依土地登記謄本記載，陳岳坊於76年9月16日因買賣取得土地，於76年10月28日辦畢登記（見審訴卷第37頁）。 ③103地號土地其餘共有人為：陳佳德應有部分2分之1（見審重訴109號卷第91頁土地登記謄本）。　  4 高雄市○○區○○段0○段000地號土地（下稱104地號土地，重測前：高雄市○○區○○○段000地號）  1354㎡   陳岳坊   9分之1 ①每人應有部分面積各150.44㎡（計至小數點下2位）。 ②依土地登記謄本記載，陳岳坊、陳岳彬均於75年6月30日因買賣取得土地，於75年8月22日辦畢登記（見審訴卷第39頁）。 ③104地號土地其餘共有人為：陳洸華應有部分9分之4、陳佳德應有部分9分之1、陳相賓應有部分9分之1、陳勇全應有部分9分之1（見審重訴109號卷第93至95頁土地登記謄本）。　　     陳岳彬  9分之1